臺灣高等法院民事判決　　　　　　　　　　　　　　　九十二年度保險上字第九號
　　上　訴　人　蘇黎世產物保險股份有限公司
　　法定代理人　蔣德郎
　　上　訴　人　太平產物保險股份有限公司
　　法定代理人　黃清江
　　共　　　同
　　訴訟代理人　李新興律師
　　　　　　　　郭哲華律師
　　被　上訴人　晶揚科技股份有限公司
　　法定代理人　王金賢
　　訴訟代理人　謝耀焜律師
　　　　　　　　趙興偉律師
右當事人間給付保險金等事件，上訴人對於中華民國九十一年十二月三十一日臺灣臺
北地方法院九十一年度保險字第四四號第一審判決提起上訴，被上訴人並擴張訴之聲
明，經本院於九十三年四月十三日言詞辯論終結，判決如下：
    主    文
原判決命上訴人給付及該部分假執行之宣告暨訴訟費用之裁判均廢棄。
右廢棄部分，被上訴人於第一審之訴及其假執行之聲請均駁回。
被上訴人擴張之訴及假執行之聲請均駁回。
第一、二審及擴張之訴訴訟費用均由被上訴人負擔。
    事    實
甲、上訴人方面：
壹、聲明：
一原判決不利上訴人部分廢棄。
二右廢棄部分，被上訴人在第一審之訴及假執行之聲請均駁回。
貳、陳述：除與原判決記載相同者，茲引用之外，補稱：
一被上訴人於原審請求伊給付公證報告所附「晶揚科技股份有限公司因福國化工0518
  事故財產損失理算表」所載「128MbWAFER（977片）及64Mb WAFER（3429片）」之
  損害八千七百五十八萬一千六百八十七元，於本院再請求(一)未封裝之「（4）64M晶
  圓、（5）128M晶粒」損失一百五十七萬九千五百十一元；(二)「（9）64M DRAM在製
  品」損失三千八百六十五萬七千七百四十八元；(三)已封裝成品「（10）64M DRAM
  、（11）128M DRAM」、「（6）128M MODULE、（7）128M MODULE（8）64M MODULE
  」損失一千四百三十三萬二千四百四十元，合計五千四百五十六萬九千六百九十九
  元，惟所涉及之原因事實關係不同，實為訴訟標的之追加，非僅擴張應受判決事項
  之聲明，伊並不同意。
二火災保險中所謂「火災」，應具備(一)須為實質燃燒(二)須為火力超出一定的範圍(三)須
  為意外與不可抗力之原因。所謂須為實質燃燒，係指火災必須有實質的燃燒現象，
  單純發熱，不論其溫度如何，如未達到實質燃燒，皆不得視為火災保險之火災。而
  「火」為急速氧化作用，必須有燃燒、灼熱與火焰或火光，若不生火焰或火光，即
  不能為火災之「火」。
三被上訴人所有保險標的物並未發生火災，而係因福國工業股份有限公司（下稱福國
  公司）發生爆炸起火燃燒，其爆炸造成被上訴人所有建物門、窗玻璃破碎、天花板
  倒塌，被上訴人隨即關閉廠區水、電、空調設備，導致無塵室、潔淨室功能喪失，
  其製品及原物料因曝露在高濕環境下受損所致，福國公司爆炸後之火災並未延燒至
  被上訴人辦公室及廠房，則被上訴人所受損害非系爭保險之承保範圍。
四褔國公司爆炸後，被上訴人建物各樓層辦公室、廠房之門窗、隔間、空調天花板遭
  嚴重破壞，且電力、空調設備關閉，無法維持原定恒溫濕規格，造成儀器貨物曝露
  在高溫濕度環境下而受損，被上訴人並未證明消防車噴灑水救火期間，廠房內之濕
  度較爆炸破壞後之濕度為高，其主張火災現場消防車噴米造成現場環境之潮濕狀況
  ，導致晶圓等貨物受損，自屬無據，且保險標的物並未發生火災，消防車向福國公
  司火災現場噴灑水造成潮濕狀況，縱該潮濕空氣流入被上訴人廠房造成儀器貨物損
  失，亦非「火災」直接造成，亦與保險契約所稱之損失定義不符。
五被上訴人之保險標的物與福國公司火災現場距離六十餘公尺，其間為空地及停車場
  ，無遭火勢延燒之危險，消防車均針對福國公司火災現場噴灑水，並無噴灑被上訴
  人保險標的物之情形，且消防車噴灑水係為救護福國公司廠房設施，非為救護被上
  訴人之保險標的物，自不符商業火災保險基本條款第二條第二項規定。
六系爭保險就爆炸，包括火災引起之爆炸並不負賠償責任，福國公司因發生爆炸再起
  火燃燒，因福國公司之爆炸造成被上訴人建物之門窗玻璃、隔間、空調、天花板等
  控制室內恒溫濕之設施及水電、空調關閉所致，被上訴人此部分損害，伊等無庸負
  賠償責任。
七所謂「閃燃」係指室內發生火警，火勢成長階段中，火場內升高的溫度致使所有有
  機物料表面幾乎同時到達著火溫度，而造成火勢迅速蔓延現象，故為燃燒所產生現
  象，通常在六百度以上會產生閃燃現象，而被上訴人廠房於福國公司爆炸事故發生
  時，並無火災發生或大量燃燒、火勢蔓延或有人遭燒燙傷等情事，亦無消防人員進
  入被上訴人廠房進行救火搶救工作，足證被上訴人廠房並無閃燃現象，被上訴人於
  原審主張系爭晶圓鋁墊係因閃燃而受損云云，顯屬無據。
八學理名詞中固有所謂閃火點，但無閃火點燃燒，而閃火點係判斷危險度之實驗溫度
  點，僅係表示該液體之危險程度，不可與燃燒劃上等號。被上訴人廠房內並無閃燃
  或閃火點燃燒現象發生，其所呈有關晶圓閃燃或燃燒等報告，內容均屬捏造或不實
  。
九被上訴人自認系爭晶圓鋁墊加熱至三百度高溫三分鐘，經以顯微鏡觀察晶片鋁墊表
  面，仍舊平滑光亮並無起泡現象，系爭晶圓自不因福國公司爆炸產生之高溫熱氣而
  受損，足證縱使福國公司爆炸產生之高溫熱氣傳送至被上訴人廠房，亦不可能造成
  系爭晶圓受損。
十褔國公司反應槽失控時，產生第一次爆轟，即混氣體瞬間燃燒，在極短時間釋出大
  量熱量，使當場大氣急遽膨漲造成強烈震波，震波傳遞出去將臨近建築物結構震垮
  ，並將相當距離內建物築玻璃震破，而所產生高溫使反應槽附近儲槽或反應槽內催
  化劑（過氣化二苯甲醯）造成沸騰液體蒸發氣體爆炸，引發第二次爆炸，而第一次
  爆炸產生時會使該空間空氣中氧氣消耗殆盡，即使當時存有可燃性蒸氣雲也不致造
  成任何燃燒化學反應，須等待周遭大氣中氧氣再補充後產生第二次爆炸，而所有容
  器槽並非同時破裂，係依遠近及其結構強度，在不同時間破裂，因而會產生數次連
  續爆炸，爆炸強度則因可燃性氣體供應越來越少而逐漸減弱，直至可燃性液體消耗
  掉或消防作用使其降溫後使燃燒受到限制不再發生為止，則有機蒸氣雲早於福國公
  司爆炸現場被消耗殆盡，縱使還有可燃性氣體存在，亦不可能再引燃。
十一福國公司附近中正國中學生有嘔吐頭昏現象係因福國公司廠內所殘留有害物味道逸
  出所造成，與可燃性蒸氣雲無關，否則爆炸當天，附近所有人包括被上訴人員工應
  有中毒送醫記錄，然被上訴人員工送醫員工幾為玻璃破裂割傷及廠房裝修倒塌所致
  ，與可燃性氣雲無關。
十二財團法人工業技術研究院（下稱工研院）環境與安全衛生技術發展中心工業服務報
  告書所為之試驗，係一標準液體材料閃火點測試方法，即樣品須為液體，而鋁墊為
  固體，事實上違反該項標準測試方法之樣品規定。
十三被上訴人於民國九十年五月十八日下午通知上訴人蘇黎世保險股份有限公司（下稱
  蘇黎世公司）關於福國公司爆炸事實，上訴人蘇黎世公司於當日及次日即派員至現
  場瞭解情形，於當日及次日所拍攝照片顯示，福國公司發生爆炸時，被上訴人受損
  晶圓片確係放在晶圓盒內，並放置在貯物架上，因受爆炸震動而掉落地上，始造成
  盒內晶圓片大量破碎毀損。縱被上訴人廠房內有所謂閃火現象發生，亦應發生在晶
  圓盒外，或可能造成晶圓盒受損，並無損及置於晶圓盒內晶圓之理，且化學品發生
  閃燃縱可能造成晶圓鋁墊受損，亦必須晶圓暴露在空氣中，晶圓鋁墊直接接觸閃燃
  而受燃燒始能成立，置於晶圓盒內或重疊堆置或受其他物品覆蓋，均不會因閃燃而
  使鋁墊受損。
十四被上訴人提出之宏測科技股份有限公司（下稱宏測公司）品保部出具之報告（下稱
  宏測報告）並無宏測公司簽章，亦無任何執行分析比對人員具名簽章，難認該報告
  確係宏測公司製作，而依宏測報告內容所載，該報告製作人並未作任何實驗，亦未
  作任何利用高倍顯微鏡觀察，且引用其他報告內容，亦未為任何查證，所述四項檢
  驗分析比對成果，係來自被上訴人，結論自然不實。
十五被上訴人提出其品保部莊佑康協理製作之「IC晶片鋁墊燃燒報告」及品保部羅良斌
  經理製作之「晶片鋁墊污染的界定與確認」，均為被上訴人內部文書，顯然偏袒被
  上訴人，無可採信。
十六公證公司於盤點被上訴人之晶圓，發現大部分貯存受損晶圓片之塑膠盒內留有相當
  數量之水氣，而晶圓盒內水氣將繼續造成晶圓片之晶粒損壞惡化，乃建議被上訴人
  及早將晶圓片作適當之乾燥處理，並保存於適當之環境中，惟被上訴人拒未配合以
  減少保險標的物之損失，致晶圓盒內水氣持續造成晶圓片之晶粒損壞惡化，伊亦得
  引用保險基本條款第二十二條第三項規定不負賠償責任。
十七依工研院電子工業研究所對受損晶圓進行IC鋁墊表面元素分析，無論正常鋁墊樣品
  或受污染鋁墊樣品，表面皆含有碳、氮（鈦）、氧及鋁元素，被上訴人主張因鋁墊
  上檢測出碳，即表示有燃燒現象，並不足採，而被上訴人製作之「晶陽科技IC 晶
  圓搶救工程報告」、「晶揚科技IC晶圓及DRAM產品損壞鑑識報告」、「晶揚科技IC
  晶圓污染源分析報告」，均說明被上訴人自承系爭晶圓係被含碳化合物燃燒之殘餘
  物質飄散而使晶圓檢測出過高碳含量，足見系爭晶圓係被污染，而無燃燒現象。
十八工研院報告認有機蒸氣皆比空氣重，則該空氣只會下降，不會上升，更不可能傳播
  比空氣遠，被上訴人主張蒸氣比空氣重更易傳播至遠處，違反一般經驗法則，又被
  上訴人自承於福國公司發生火災後，即時關閉廠區內水、電、空調等設備，則壓模
  機及烤箱電源已被切斷，其溫度只有下降，無上升之理，且若被上訴人之主張可成
  立，則不單是該有機蒸氣會被壓模機及烤箱等高溫熱源引燃燃燒，其他物品器具亦
  應會被引燃燃燒，惟被上訴人自認除晶圓外，其餘生產器具或建物均未被燃燒而受
  損害，足見被上訴人主張可燃氣體被壓模機及烤箱高溫熱源而引燃云云，應屬無據
  。
十九依被上訴人主張，閃火現象仍須有微小火源接近時，才能引燃可燃性液體或昇華性
  可燃性固體表面附近之蒸氣而形成一閃即逝之火花，惟所謂「火源」係指有火焰之
  有形狀態之火力來源，壓模機及烤箱為高溫熱源，並非火源，不能引燃有機蒸氣，
  又有機蒸氣比重高於空氣，僅存在於可燃性液體或昇華性可燃性固體表面附近，不
  會逸散至距福國公司達六十公尺之被上訴人公司廠房，被上訴人廠房不可能產生閃
  火現象，且一閃即逝之火花並非火災保險之火災，而福國公司火災發生後，被上訴
  人製作之報告及公證公司之報告均未提及有所謂晶圓發生閃火現象，被上訴人主張
  晶圓發生閃火現象，應屬無據。
二十工研院並未就系爭受損晶圓有無發生燃燒現象為測試，僅就各種化合物之閃火點為
  測試，而各種可燃性液體之閃火點雖可由儀器測量得知，但因所使用儀器不同，所
  得結果可能有所差異，縱被上訴人主張其廠房內瞬間湧入大量易燃性有機蒸氣，該
  有機蒸氣閃火點亦與工研院測試之閃火點有異，且工研院提出工業服務報告書測定
  結果記載「反應物質一旦外洩，主要之危害為火災爆炸」，而爆炸包括火災引起之
  爆炸並不在系爭保險之承保範圍內。
伊受被上訴人要求共同委託公證公司進行公證，自不容被上訴人任意否認公證公司
  公證報告記載及公正性，而公證報告記載被上訴人原料、在製品、製成品受損係因
  廠房遭爆炸力嚴重破壞，導致室外高溫、高濕及可能之化學污染空氣可能易進入廠
  房及倉庫內，再因臨時停電造成室內濕度空調設備失控，加劇貨品損害，與被上訴
  人於公證報告前提出之「晶揚科技IC晶圓及DRAM產品損壞鑑識報告」前言所載晶圓
  損害之原因相同。
依公共危險物品及可燃性高壓氣體設置標準暨安全管理辦法第二十條規定，儲存第
  四類易燃性液體達管制量以上者，僅須依其性質設置儲存場所儲存即非法所不許，
  尚不得以福國化學工業股份有限公司工廠儲存易燃液體存量合計達一二一三八四公
  升，為管制量二百公升六百倍以上，推論該工廠爆炸時可能形成大量易燃性有機蒸
  氣。
新竹縣政府環保局出具之函文並未將福國公司基本資料表列為附件，該基本資料表
  所載易燃液體存量是否屬實，非無商榷餘地。
大華技術學院防災科技中心所製作之「福國公司爆炸案引發晶揚科技廠房與晶圓閃
  燃報告」（下稱大華技術學院執告），並未以任何科學驗證為基礎，僅屬趙家民個
  人學理上之推論，難認為真實，而工研院出具之工業服務報告書亦未具體指出福國
  公司之化學物品一旦外洩，將會大量擴散形成可燃性氣雲。
趙家民為文化大學地學研究所博士，並非火災爆炸專家，原審以其為鑑定證人，並
  以其證詞為判決基礎，自有未合，林主翎為被上訴人公司經理，其出具之福國化工
  爆炸火災案有機易燃蒸氣擴散及二次火災報告，係被上訴人內部文件，不免有偏頗
  之虞。
、證據：除援用原審提出者外，補提國立交通大學工學院產業安全及防災專班主任
    甲○○教授出具之「福國公司爆炸案引發晶揚科技廠房與晶圓閃燃報告」、九十
    年五月十八日照片、公證報告所附九十年五月十九日照片、公證報告所附九十年
    六月二十一日照片、公證公司九十年六月二十二日函、九十年五月十九日拍攝被
    上訴人廠房內現場VCD、財政部八十五年三月六日台財保字第八五二三六三六一
    四號函、中華民國產物保險商業同業公會九十二年九月十二日函、英國標準火災
    保險單釋義為證。
乙、被上訴人方面：
壹、聲明：
一駁回上訴。
二上訴人蘇黎世公司應再給付被上訴人新臺幣（下同）三千零一萬三千三百三十四元
  、上訴人太平性物保險股份有限公司（下稱太平公司）應再給付被上訴人二千四百
  五十五萬六千三百六十五元，及均自九十一年十六日起至清償日止，按週年利率百
  分之五計算之利息。
三前項請求，請准供擔保後宣告假執行。
貳、陳述：除與原判決記載相同者，茲引用之外，補稱：
一伊因本件保險事故所受損害，除原審主張之「128Mb WAFER（977片）及64Mb WAFER
  （3429片）」之損害八千七百五十八萬一千六百八十七元外，尚有(一)未封裝之「（
  4 ）64M晶圓、（5）128M晶粒」損失一百五十七萬九千五百十一元；(二)「（9）64M
  DRAM在製品」損失三千八百六十五萬七千七百四十八元；(三)已封裝成品「（10）
  64M DRAM、（11）128M DRAM」、「（6）128M MODULE、（7）128M MODULE（8）
  64M MODULE」損失一千四百三十三萬二千四百四十元，損失合計一億四千二百十五
  萬一千三百八十六元，扣除每一事故自負額十萬元，上訴人蘇黎世公司與太平公司
  依投保比例百分之五十五與百分之四十五對伊負賠償責任，則蘇黎世公司應賠償伊
  七千八百十二萬八千二百六十二元、太平公司應賠償伊六千三百九十二萬三千一百
  二十四元，除原判決已命給付金額外，爰擴張聲明請求上訴人蘇黎世公司再給付伊
  三千零一萬三千三百三十四元、上訴人太平公司再給付伊二千四百五十五萬六千三
  百六十五元，及其法定遲延利息。
二福國公司事故現場存放大量有機溶劑，因火災爆炸工安事故產生氣化蒸發，形成可
  燃性蒸氣雲，發生爆轟現象向外擴散，湧入伊公司廠房內部，遇廠房二樓製一廠之
  十八台作業中壓模機及十一台作業中烤箱高溫熱源，使可燃性氣體燃燒，造成晶圓
  燃燒受損。
三福國公司第二次爆炸後，因可燃性有機蒸氣多而大氣中空氣量不足，會造成燃燒不
  完全，致使未完全燃燒之有機蒸氣四處流竄，伊廠房玻璃牆震毀導致蒸氣擴散至廠
  房內。
四兩造間商業火災保險單就火災並無定義，而學理上所謂火災係指可燃物（包括可燃
  氣體）與空氣中氧氣在外部熱量下進行化合作用而產生燃燒，不論是「閃燃」或「
  閃火點燃燒」，均為火災歷程上名詞區別，不影響已生事故事實。
五伊法定代理人於發生爆轟現象當時已撤離至廠房外，並不在現場，無從得見晶圓燃
  燒狀況，對本院受命法官詢問時答稱未見火光，不足作為廠房內晶圓未燃燒受損之
  佐證。
六系爭晶圓受損，與晶圓曝露於高溫、高濕無關，蓋證人即工研院電子所先進封裝中
  心製程技術組組長陳文彥已證稱一般無塵室失控不會造成鋁墊起泡，溫度高溫會造
  成鋁墊氧化，但仍可使用，一般鋁墊污染仍可使用云云，足見晶圓受高溫、高濕並
  不致造成鋁墊起泡。
七上訴人提出照片所示晶圓並不在本件請求範圍之內。
八伊廠房內及機台上水氣現象之產生，係因福國公司火災爆炸擴散之混合有機蒸氣雲
  為碳氫化合物所組成之有機化學品，於伊廠房內遇高溫點火源之熱能，性生火災發
  焰燃燒，其中氫與氧結合（即燃燒）即會有水氣發生。
九伊製作之「IC晶片鋁墊燃燒報告」，係就IC晶片置於單純為無塵室濕度失控條件與
  在火災爆炸經有機氣體燃燒後，在上述兩種狀況下該IC鋁墊之接線性實驗，進行比
  對分析，結論為僅在溫濕度失調狀況下，IC鋁墊仍可正常接線，但經與福國公司火
  災現場相同之四種化學品閃燃後之鋁墊，已遭高溫燃燒，產生表面大小不一、高低
  不等之氣泡隆起，使IC晶片無法接線，足以證明系爭晶圓受損並非無塵室環境之溫
  濕度失調，而係福國公司事故發生後散逸之大量有機氣體遇高溫熱源燃燒所致。
十伊受損之晶圓均係置放於生產線上之原物料、在製品，並非置於晶圓盒內，照片所
  示置於晶圓盒內之晶圓，係災後經過清理再為分裝至晶圓盒。
十一上訴人於原法院判決後，始提出甲○○教授之檢討報告，應屬故意或重大過失逾時
  提出攻擊防禦方法，應不得再行提出。
、證據：除援用原審提出者外，補提晶揚科技公司因福國化工事故財產損失理算表
    、「福國化工爆炸將有機蒸氣雲擴散至晶揚廠房內之事實經過」、「福國化工爆
    炸火災案有機溶劑產生有害氣體與易燃蒸氣之異同」、「福國化工爆炸火災案IC
    鋁墊運用有機溶劑閃火點實驗之意義與目的」、相關照片說明、晶片鋁墊實體大
    小與量測說明、晶片鋁墊加熱研究報告、福國化工火災爆炸案紀錄影片說明、陳
    弘毅教授編「火災學」為證。
丙、本院依職權向內政部消防署函詢「火」及「閃燃」之定義，並請該署派員至本院
    說明火災定義及VCD內物品損害是否因火所造成。
    理    由
甲、程序方面：
按於第二審程序為訴變更或追加者，非經他造同意，不得為之，但請求之基礎事實同
一，或擴張應受判決事項之聲明者，不在此限，民事訴訟法第四百四十六條第一項、
第二百五十五條第一項第二款、第三款定有明文。查被上訴人起訴主張：兩造間訂有
火災保險契約，伊廠房內晶圓因發生火災保險事故，依保險契約請求上訴人蘇黎世公
司給付四千八百十一萬四千九百二十八元、上訴人太平公司給付三千九百三十六萬六
千七百五十九元及其法定遲延利息（超過之請求經駁回後未上訴），於本院則主張伊
因同一保險事故另有其他產品受損，其受有損害一億四千二百十五萬一千三百八十六
元，扣除每一事故自負額十萬元及原判決所命給付外，聲明請求上訴人蘇黎世公司再
給付伊三千零一萬三千三百三十四元、上訴人太平公司再給付伊二千四百五十五萬六
千三百六十五元及其法定遲延利息，乃係基於同一基礎事實，為聲明之擴張，非追加
訴訟標的，依上開說明，無經上訴人同意之必要，合先敘明。
乙、得心證之理由
一被上訴人主張：兩造於九十年四月二十七日簽訂火災及竊盜保險契約，保險期間自
  九十年五月一日中午十二時起至九十一年五月一日中午十二時止，保險金額十二億
  元，其中貨物險為四億元，自負額每一事故十萬元，由上訴人蘇黎世公司與太平公
  司按承保比例五五％與四五％共保，並按承保比例對伊負賠償責任，於九十年五月
  十八日下午一時二十四分許，訴外人福國公司廠房內反應爐發生氣爆造成火災，該
  火災產生之高溫氣化為可燃性蒸氣大量湧入伊公司廠房，遇伊廠房內壓模機及烤箱
  等高溫熱源引燃，發生Ｂ類火災，致伊廠房內晶圓產生燃燒，發生保險事故，伊所
  有之128MB WAFER（977片）、64MB WAFER（3429片）之晶圓因而受有損害八千七百
  五十八萬一千六百八十七元，上訴人蘇黎世公司與太平公司應投保比例百分之五十
  五與百分之四十五對伊負賠償責任等情，依保險契約請求上訴人蘇黎世公司賠償伊
  四千八百十一萬四千九百二十八元、上訴人太平公司賠償三千九百三十六萬六千七
  百五十九元，並各計付法定遲延利息（被上訴人超過上開請求部分，經原審判決駁
  回，未據被上訴人上訴），而於本院主張，除上開晶圓外，伊尚有(一)未封裝之「（
  4 ）64M晶圓、（5）128M晶粒」損失一百五十七萬九千五百十一元；(二)「（9）64M
  DRAM在製品」損失三千八百六十五萬七千七百四十八元；(三)已封裝成品「（10）
  64M DRAM、（11）128M DRAM」、「（6）128M MODULE、（7）128M MODULE（8）
  64M MODULE」損失，擴張聲明請求上訴人蘇黎世公司再給付伊三千零一萬三千三百
  三十四元、上訴人太平公司再給付伊二千四百五十五萬六千三百六十五元及其法定
  遲延利息。
二上訴人則以：福國公司發生爆炸，致被上訴人廠房門、窗玻璃破碎，天花板倒塌，
  被上訴人隨即關閉廠區內水、電、空調設備，致其無塵室、潔淨室功能喪失，使儀
  器及貨物因曝露於高溫、高濕環境下受損，被上訴人之晶圓並未發生火災燃燒而受
  有損害，並非保險事故所造成等語，資為抗辯。
三兩造不爭事實經過
(一)兩造於九十年四月二十七日簽訂火災及竊盜保險契約，保險期間自九十年五月一日
  中午十二時起至九十一年五月一日中午十二時止，總保險金額新臺幣（下同）十二
  億元（其中建築物及裝修二億元、機器及設備六億元、貨物四億元），自負額每一
  事故十萬元，保險費六十六萬元，由蘇黎世產險公司及太平產險公司按承保比例五
  五％及四五％共保，並按承保比例各別對被上訴人負賠償責任。
(二)兩造簽訂之商業火災保險基本條款第二條約定：「一本公司對於下列危險事故所致
  保險標的物之損失，依本保險契約之規定，負賠償責任：(一)火災。(二)爆炸引起之火
  災。：：二、因前項各款危險事故之發生，為救護保險標的物，致保險標的物發生
  損失者，視同本保險契約承保危險事故所致之損失。」、第三條約定：「一本公司
  對下列各種危險事故所致保險標的物之損失，除經特別約定載明承保外，不負賠償
  責任：(一)爆炸，包括火災引起之爆炸：：。二因前項(一)、(二)、(三)、(四)款所列之危險
  事故導致火災發生者，本公司對保險標的物因此所生之損失，負賠償責任。」，即
  保險事故限於火災、爆炸引起之火災及因保險事故之發生，為救護保險標的物，致
  保險標的物發生損失等事故，至於爆炸及火災引起之爆炸非系爭保險契約約定之保
  險事故。
(三)九十年五月十八日下午一時二十四分許，坐落新竹縣湖口鄉○○路一號湖口工業區
  之福國公司）廠房內反應爐發生氣爆造成火災，火舌竄升蔓延，波及四鄰，致被上
  訴人廠房建物各樓層辦公室、廠房門窗玻璃幾全部破碎，隔間及空調天花板塌陷。
四本件爭點–被上訴人之損害是否因保險事故之火災所致？
(一)按保險係當事人約定，一方支付保險費於他方，他方對於因不可預料或不可抗力之
  事故所致之損害，負擔賠償財物之行為，保險法第一條第一項定有明文。故保險受
  益人依保險契約請求保險人賠償，必以損害係因保險事故所致者為限，非保險事故
  所致損害，則不得依保險契約請求賠償。
(二)兩造於九十年四月二十七日簽立之火災保險契約所約定之保險事故限於火災、爆炸
  引起之火災及因保險事故之發生，為救護保險標的物，致保險標的物發生損失等事
  故，至於爆炸及火災引起之爆炸非系爭保險契約約定之保險事故，如前述，惟兩造
  於保險契約就何謂「火災」未明文約定其定義，亦無法律規定其定義，惟顧名思義
  ，火災係因火所肇致之災害，而「火」係指燃燒現象，即指伴同發熱與發光之氧化
  現象，其發出之熱能藉由對流、傳導和熱輻射等方式移動，而令人感受到灼熱感或
  致使物體產生加溫作用，灼熱係燃燒所生之熱能，火焰則為燃燒所產生的發光現象
  ，已經本院向內政部消防署查明，有該署覆函（附本院卷一三八頁）可稽，而日常
  生活之火，如炒菜、烤肉等所用之火，於其目的範圍內，無須以消防設施消滅，為
  人類日常生活中可以控制之火，縱導致損失（如將肉烤焦），亦非火所肇致之災害
  ，至於違反人的意志而發生或擴大（非日常生活所得控制）或人為縱火（雖未違反
  縱火者意志，但違反一般人意志）所生燃燒現象，為惡意之火，此種惡意之火因燃
  燒作用而生獨立延燒（即在燃燒可以持續狀況下，得向四周無限擴大）之狀態，必
  須以消防設施或同等效果的設備消滅，始為消防意義之火，以上關於火之描述，已
  經內政部消防署（下稱消防署）指派鑑定人黃曉嫄於本院供述明確，亦與被上訴人
  提出陳弘毅教授所著「火災學」關於火災之定義相符，而火災保險係就因不可預料
  或不可抗力之火所致之損害，負擔賠償財物之約定，故火災保險之火應指惡意之火
  燃燒生獨立延燒狀態，必須以消防設施或同等效果的設備消滅之火而言。
(三)又當事人主張有利於己之事實者，就其事實有舉證之責任，民事訴訟法第二百七十
  七條前段定有明文。被上訴人主張福國公司爆炸發生火災，火災產生之高溫氣化為
  可燃性蒸氣大量湧入伊公司廠房，遇伊廠房內壓模機及烤箱等高溫熱源引燃，發生
  Ｂ類火災，致伊廠房內晶圓產生燃燒，發生保險事故，上訴人對福國公司發生爆炸
  一節固未爭執，惟否認被上訴人晶圓發生燃燒而受損，依上開規定，自應由被上訴
  人就其晶圓已發生保險事故致受損害之事實負舉證之責任。
(四)查上訴人主張福國公司發生爆炸當日，並無消防隊入被上訴人公司救火，事後亦無
  消防人員入被上訴人公司為火災鑑定一節，為被上訴人所不爭執，而通常發生火災
  後，地方消防局會派員查看發生火災原因及起火點，亦經消防署指派之鑑定人蕭峰
  寶陳明在卷，足見福國公司爆炸當日，被上訴人廠房未經以消防設施或同等效果設
  備滅火。
(五)被上訴人主張伊廠房內晶圓因燃燒而受損，無非以所提出之大華技術學院報告（原
  審卷(二)九九頁以下）、工研院出具之「ＩＣ鋁墊於化學品閃燃之測定」工業服務報
  告書（原審卷(二)六六頁以下）、被上訴人公司管理部葛科顯經理所編「福國化工爆
  炸火災案–火災過程中之閃火點燃燒與閃燃之定義與說明報告」（下稱「閃火點燃
  燒報告」，本院卷一五七頁以下）及「褔國化工爆炸火災案ＩＣ鋁墊運用有機溶劑
  閃火點實驗之意義與目的」（下稱「閃火點實驗報告」，本院卷一八八頁以下）、
  被上訴人公司品保部協理莊佑康所編「ＩＣ晶片鋁墊燃燒報告」（下稱「莊編報告
  」，原證二七）、被上訴人公司品保部經理羅良斌所編「晶片鋁墊污染的界定與確
  認」（下稱「羅編報告」，原證三０）、被上訴人公司管理部葛科顯經理、宋昌文
  副理、姚座順課長所編「福國化工爆炸將有機蒸氣雲擴散至晶揚廠房內之事實經過
  」（下稱「葛編事實經過」，本院卷一七五頁以下）、被上訴人公司管理部姚座順
  課長所編「福國化工爆炸將有機溶劑產生有害氣體與易燃蒸氣之異同」（下稱「姚
  編報告」，本院卷一八○頁以下）、訴外人宏測科技股份有限公司品保部出具之「
  晶揚科技股份有限公司ＩＣ鋁墊閃燃之檢驗分析與比對報告」（下稱「宏測報告」
  ，原證二二）及證人趙家民、陳文彥證詞為據。惟查：
(1)被上訴人所提出前述「大華技術學院報告」指稱褔國公司爆炸火災後，其內部大量
  易燃液體受高熱氣化後，可燃性蒸氣隨處逸散引起被上訴人作業中之晶片產生閃燃
  現象云云。惟所謂「閃燃」係指室內發生火警，火勢成長階段中，火場內升高的溫
  度致使所有有機物料表面幾乎同時到達著火溫度，而造成火勢迅速蔓延的現象，為
  燃燒所產生現象，而閃燃在發生過程中，因為瞬間呈現室內全面燃燒狀態，肉眼難
  以觀察，已經本院向內政部消防署查明屬實，有該署覆函（附本院卷一三八頁）可
  按，而被上訴人提出陳弘毅教授著「火災學」亦謂「閃燃」係指室內起火後，火勢
  逐漸擴大過程中，因燃燒所生之可燃性氣體，蓄積於天花板附近，此種氣體與空氣
  混合，正好引入燃燒範圍之際，一舉引火形成鉅大之火苗，使室內頓時成為火海之
  狀態（見本書第五章第二節），足見在火災學或消防實務上，閃燃係指室內發生火
  警，火勢逐漸擴大，致室內瞬間全面燃燒之狀態，而被上訴人廠房於福國公司爆炸
  當日廠房內並未成為火海狀態，亦無消防滅火行為，且依上訴人提出被上訴人廠房
  、設備、貨物受損照片（附原法院卷(一)一七四頁以下），被上訴人廠房或辦公室內
  紙張、紙箱、塑膠盒、捆綁貨物塑膠帶等物品均未見有燃燒後痕跡，顯無閃燃可能
  ，上開大華技術學院報告關於「閃燃」定義顯與火災學或消防實務定義不同，難憑
  該報告即謂被上訴人晶片發生燃燒現象。
(2)被上訴人雖提出其公司管理部葛科顯經理所編前述「閃火點燃燒報告」指稱伊公司
  晶圓係因福國公司之有機危害液體爆炸後因高熱轉為高濃度、易燃之液體蒸氣直接
  引入廠房，因廠房建物其餘三面封閉形成口袋狀，擴散之蒸氣雲只進不出並迅速進
  入溫度最低之潔淨室，易燃氣體濃度持續增加，再遇壓模機與烤箱等熱源所衍生之
  瞬間閃火點（Flash Point）燃燒而受損云云。惟學理上固有所謂閃火點，但無閃
  火點燃燒，已經消防署指派鑑定人蕭峰寶供述在卷（本院卷二六四頁），上述「閃
  火點燃燒報告」所指被上訴人晶圓係因瞬間閃火點燃燒所致，已難採信，而物質燃
  燒，需具備可燃物、氧（空氣）、熱能（溫度）及連鎖反應要件。其中氣體燃燒係
  可燃性氣體（可燃物）與氧（空氣）混合，因熱能之提供（引火）而使可燃性氣體
  與氧產生連鎖反應，氣體燃燒時均會產生火焰，且任何可燃性氣體經引火後，必成
  為增大火焰及燃燒力之積極力量；至液體燃燒，並非液體本身在燃燒，而是可燃性
  液體蒸發所生之蒸氣與空氣混合，產生混合氣之燃燒，與可燃性氣體燃燒並無不同
  ，而可燃性液體蒸發之蒸氣與空氣混合，達到燃燒之範圍之內，一旦給予必要之熱
  能時，即行發火，反之，以火焰等熱能接觸可燃性液體之表面，使液體溫度上昇之
  液體之蒸氣量達到燃燒之下限時，亦將開始燃燒，此種使可燃性液體在空氣中，產
  生可燃性蒸氣到達燃燒下限最低溫度者稱之為「閃火點」（或稱引火點），而使液
  體燃燒持續之溫度則稱為燃燒點（Buning point）或火焰點（Fire point），其閃
  火點低之物質，燃燒點與閃火點之差異較小，通常閃火點在１００℃以下者，燃燒
  點與閃火點之差甚小，閃火點在１００℃以下之可燃性液體因閃火點與燃燒點極為
  接近，一旦引火即持續燃燒（以上參見陳弘毅教授編「火災學」第二章燃燒概論）
  。被上訴人主張：福國公司發生火災爆炸事故，使該公司存放大量易燃性液體原料
  因爆炸火災產生之高溫而氣化蒸發，形成大量可燃性有機蒸氣湧出，因爆轟進入伊
  廠房遇有壓模機及烤箱等高溫熱源（溫度分別為１７０℃及１５０℃，見被上訴人
  九十二年四月十四日民事答辯暨爭點整理狀）而引燃，發生火災云云（見被上訴人
  九十三年二月二十四日綜合辯論意旨狀），而其提出工研院工研院出具之「ＩＣ鋁
  墊於化學品閃燃之測定」工業服務報告書所載各個測試液體之閃火點溫度最高者為
  １２℃，則依上開說明，該可燃性液體蒸發之大量可燃性蒸氣如遇壓模機及烤箱之
  溫度而引火，必將持續燃燒，且該可燃性蒸氣雲若湧入被上訴人廠房，應佈滿於全
  部廠房，非僅附著於晶圓之上，始符常情，則引火後持續燃燒範圍應涵蓋被上訴人
  廠房，被上訴人廠房應有燃燒火焰及燃燒後痕跡，惟被上訴人廠房內紙張、紙箱、
  塑膠盒、捆綁貨物塑膠帶等物品均未見有燃燒後痕跡，且無任何消防隊入被上訴人
  廠房救火等情，如前述，亦無有關被上訴人廠房有火焰之報告，被上訴人主張其廠
  房內晶圓發生燃燒云云，應與事實不符，被上訴人提出之「閃火點燃燒報告」、「
  閃火點實驗報告」、「莊編報告」、「羅編報告」、「葛編事實經過」、「姚編報
  告」均係被上訴人員工提出報告之內部文書，未能合理說明被上訴人廠房內佈滿可
  燃性氣體遇高溫引火後應持續燃燒，卻僅晶圓發生損害，而廠房內並無其他物品有
  燃燒後痕跡，自不足為有利被上訴人之認定。
(3)被上訴人提出工研院製作工業服務報告，主張伊委託工研院實驗目的，係為藉由閃
  火點實驗，說明ＩＣ晶片在有機易燃氣體到達燃燒下限最低溫度閃火點時受損狀況
  ，並造成晶片鋁墊因燃燒致起泡之結果，而工研院實驗係將晶片置於蒸氣出口火焰
  旁，當達到閃火點時蒸氣溢出隨即點火後以顯微鏡觀察該晶片有起泡之受損情形，
  即以如此少量之能量下即可造成晶片起泡受損，更何況以福國公司當時如此大之易
  燃物存量所產生之有機蒸氣對系爭保險標的物之損害云云。惟工研院之實驗係以銅
  杯分別裝入甲基丙烯（醯）酸甲酯（ＭＭＡ）、異丙醇（ＩＰＡ）、甲醇、丙烯酸
  甲酯（ＭＡ），ＩＣ鋁墊置銅杯上方，待測試杯中樣品溫度低於設定設定溫度１１
  ℃以上，以點火源測試各該有機溶劑產生蒸氣到達燃燒下限之閃火點分別為甲醇１
  ２℃、丙烯酸甲酯–３℃、甲基丙烯酸甲酯２℃、異丙醇１２℃，足見工研院工業
  服務報告僅就上開有機溶劑之閃火點為實驗測試，尚難逕認被上訴人之晶片發生燃
  燒現象，何況工研院於其報告中表示「．．．反應物質一旦外洩，主要之危害為火
  災爆炸，特別注意的是反應物之有機蒸氣皆比空氣重（重質氣體），而且為可燃性
  易揮發物質，因閃火點低，沸點低，燃燒爆炸界限範圍廣，又屬於重質氣體，所有
  反應物將迅速汽化成蒸氣，在氣體排放控制不當下，將會大量擴散而形成可燃性氣
  雲，如此一旦遇著任何點火源被引燃，將有可能造成火災爆炸」，即指上開溶劑爆
  炸（如福國公司存放之化學溶劑爆炸）迅速汽化為蒸氣，該蒸氣大量擴散形成可燃
  性氣雲，如遇火源遭引燃，將造成火災爆炸，則果如被上訴人主張福國公司發生爆
  炸，致伊廠房湧入大量可燃性蒸氣雲，並遇壓模機、烤箱等火源屬實，被上訴人廠
  房應造成火災爆炸，非僅晶圓因燃燒受損，惟被上訴人並未證明其廠房曾有火災爆
  炸事實，工研院之工業服務報告書亦不足為有利被上訴人之認定。
(4)證人陳文彥即工研院電子所先進封裝中心製程技術組組長證稱：「（問：煙燻或粉
  塵、濕氣污染、燃燒對晶片的鋁墊是否會有差異？）．．．濕氣是造成金屬與鋁墊
  的氧化，比較難用顯微鏡來辨識，但可作化學性的分析，燃燒則要針對實際情形來
  模擬，我個人是沒有遇到這種情形」、「（問：溫度高溫會不會造成鋁墊的損害？
  ）．．．溫度高會造成鋁墊氧化，但還是可以使用」、「（問：晶片會有氣泡，燃
  燒是否為唯一的條件？）在過去沒有發生這種案例，所以無法回答」、「（問：如
  果溫度已經高達幾百度以上，鋁墊會有何變化？）通常達三百五十度以上鋁就會開
  始軟化，若是更高溫可能會造成金屬剝離的現象，（問：是否會造成起泡現象？）
  必須再做進一步的分析」（見原法院卷(二)一三六頁以下），其證詞並未能證實燃燒
  係晶片起氣泡之唯一原因，亦未曾就高溫或燃燒對晶片影響為任何實驗測試，亦不
  足為有利被上訴人之認定。
(5)大華技術學院報告係該學院防災科技中心出具，該報告所述「閃燃」與火災學及消
  防實務所謂「閃燃」定義不符，不足採信已如前述，則該中心主任趙家民可否為適
  當之鑑定證人已非無疑，且趙家民於證述時已承認對報載新竹縣中正國小學生因
  福國公司爆炸而擴散之有機氣體發生嘔吐之環保資料並未查證；認為若中正國小
  學生於事發二日後發生嘔吐中毒，被上訴人當天在場員工亦應會有中毒嘔吐現象，
  惟被上訴人員工並無因中毒嘔吐送醫紀錄；認為福國公司發生爆炸產生相當濃度
  可燃性蒸氣雲始會爆轟至距離福國公司五十公尺遠之被上訴人廠房，則依趙家民所
  述，被上訴人廠房應有相當濃度之可燃性蒸氣雲（被上訴人亦為如是主張），則可
  燃性蒸氣雲引燃後應持續燃燒，惟被上訴人廠房並無其餘物品遭燃燒，均如前述，
  趙家民所述，尚不足為有利被上訴人之認定。
(6)被上訴人另提出工研院所為「歐傑電子儀檢驗分析」測試檢驗報告（原審卷(一)六八
  頁以下）主張伊廠房內受損晶圓送請工研院以歐傑電子儀檢驗分析結果，正常晶圓
  鋁墊之鋁元素訊號較高，碳、氮、氧元素訊號較少，足見晶圓係因表面燃燒而受損
  ，非異物附著之污染云云，惟依前述測試檢驗報告，送測試之晶圓，無論正常或受
  污染，其表面均含有碳、氮、氧、鋁等元素，僅比率不同，而該檢驗報告未提出受
  污染晶圓之原因，尚不得因而謂被上訴人廠房內晶圓遭燃燒而受損，而被上訴人再
  三主張伊晶片受損係肇因於有機蒸氣燃燒並致鋁墊（固體）燃燒，惟被上訴人廠房
  內並無可燃性氣體燃燒已如前述，其主張鋁墊燃燒自不足採信。
五綜上所述，兩造簽立之火災保險契約所約定之保險事故限於火災、爆炸引起之火災
  及因保險事故之發生，為救護保險標的物，致保險標的物發生損失等事故，至於爆
  炸及火災引起之爆炸非系爭保險契約約定之保險事故，而火災係因火所肇致之災害
  ，「火」則係指燃燒現象，即指伴同發熱與發光之氧化現象，其違反人的意志而發
  生或擴大或人為縱火所生燃燒現象，得向四周無限擴大，必須以消防設施或同等效
  果的設備消滅，始為火災保險之火災，而燃燒中，氣體燃燒均會產生火焰，且任何
  可燃性氣體經引火後，必成為增大火焰及燃燒力之積極力量；至液體燃燒，非液體
  本身在燃燒，而是可燃性液體蒸發所生之蒸氣與空氣混合，產生混合氣之燃燒，與
  可燃性氣體燃燒並無不同，其可使可燃性液體在空氣中，產生可燃性蒸氣到達燃燒
  下限最低溫度者稱之為「閃火點」，而使液體燃燒持續之溫度則稱為燃燒點，通常
  閃火點在１００℃以下者，燃燒點與閃火點之差甚小，閃火點在１００℃以下之可
  燃性液體因閃火點與燃燒點極為接近，一旦引火即持續燃燒，依工研院之實驗，福
  國公司存放之有機溶劑閃火點甲醇１２℃、丙烯酸甲酯–３℃、甲基丙烯酸甲酯２
  ℃、異丙醇１２℃，被上訴人主張褔國公司發生爆炸，產生大量可燃性氣體湧入伊
  廠房，因遇壓模機及烤箱熱源而引燃，若果為事實，必造成被上訴人廠房全部燃燒
  或爆炸，惟被上訴人廠房並無燃燒或爆炸現象，亦未見火光，且無消防隊進入救火
  ，被上訴人主張其廠房內晶圓因燃燒受損，並不足採信，其依保險契約請求上訴人
  給付保險金，於法無據。原審未察，遽命蘇黎世公司給付上訴人四千八百十一萬四
  千九百二十八元、命太平公司給付上訴人三千九百三十六萬六千七百五十九元，及
  加計法定遲延利息，並依被上訴人聲請，為附條件之假執行宣告，尚有未洽，上訴
  意旨，指摘此部分原判決不當，求予廢棄，非無理由。爰由本院廢棄此部分原判決
  ，改判駁回上訴人在第一審之訴及假執行聲請，以昭適法。又上訴人於本院擴張聲
  明之請求亦不應准許，爰併其假執行之聲請，予以駁回。
六本件事實已臻明確，兩造其餘陳述及證據之提出，無礙本院前開認定，無再一一審
  酌必要，附此敘明。
七據上論結，本件上訴為有理由，被上訴人擴張之訴為無理由。依民事訴訟法第四百
  四十九條第一項、第七十八條，判決如主文。
中　　　華　　　民　　　國　　九十三　　年　　　四　　　月　　二十七　　日
                                民事第十一庭
                                    審判長法  官　黃  熙  嫣
                                          法  官　陳  介  源
                                          法  官　鄭  傑  夫
右正本係照原本作成。
如不服本判決，應於收受送達後二十日內向本院提出上訴書狀，其未表明上訴理由者
，應於提出上訴後二十日內向本院補提理由書狀（均須按他造當事人之人數附繕本）
上訴時應提出委任律師或具有律師資格之人之委任狀；委任有律師資格者，另應附具
律師資格證書及釋明委任人與受任人有民事訴訟法第四百六十六條之一第一項但書或
第二項（詳附註）所定關係之釋明文書影本。
中　　　華　　　民　　　國　　九十三　　年　　　五　　　月　　　十　　　日
　　　　　　　　　　　　　　　　　　　　　書記官　劉  家  聲
附註：
民事訴訟法第四百六十六條之一（第一項、第二項）：
對於第二審判決上訴，上訴人應委任律師為訴訟代理人。但上訴人或其他法定代理人
具有律師資格者，不在此限。
上訴人之配偶、三親等內之血親、二親等內之姻親，或上訴人為法人、中央或地方機
關時，其所屬專任人員具有律師資格並經法院認為適當者，亦得為第三審訴訟代理人
。
